最高法院刑事判決　　　　　　　　　 110年度台上字第5539號
上　訴　人　鐘錦昌


選任辯護人　王炳梁律師
　　　　　　顏世翠律師
上列上訴人因妨害性自主等罪案件，不服臺灣高等法院中華民國
110年7月28日第二審更審判決（108年度重侵上更一字第1號；起
訴案號：臺灣宜蘭地方檢察署102 年度偵字第5148、5149、5228
號），提起上訴，本院判決如下：
    主  文
原判決撤銷，發回臺灣高等法院。
    理  由
一、本件原判決認定上訴人鐘錦昌有其事實欄三所載對被害人（
    代號：0000000000，係民國00年0 月生，姓名、年籍均詳卷
    ，下稱Ａ女）為強制性交共計26次犯行，因而維持第一審關
    於論上訴人以對未滿14歲之女子犯強制性交罪，每罪各處有
    期徒刑7年6月，並酌定應執行有期徒刑15年部分之判決，駁
    回上訴人在第二審之上訴，固非無見。
二、惟按：
  ㈠審理事實之法院，對於卷內被告有利及不利之證據，應一律
    注意，詳為調查，綜合全案證據資料，本於經驗法則以定其
    取捨，並將取捨證據及得心證之理由，於判決內詳加說明。
    故證據雖已調查，而尚有其他影響於判決結果之重要證據或
    疑點並未調查釐清，仍難遽為被告有利或不利之認定。又屬
    於特別或專門知識或經驗之事項，必須由具有特別或專門知
    識及經驗之人員、機關或團體，始足以正確判斷。而鑑定係
    藉由鑑定人、醫院、學校或其他專業之機關、團體依據其在
    專業領域上之知識或經驗，提出關於待證事實之專業意見，
    以供法院審判上之參考，事實審法院對於鑑定結果，應依據
    相關證據法則加以審究取捨，並於判決內敘明其論斷取捨之
    理由。若事實審法院認為鑑定結果有欠明瞭或不完備者，得
    指明具體情況，先命鑑定人以書面或言詞補充報告、說明，
    或依刑事訴訟法第207 條規定，命增加人數或命他人繼續或
    另行鑑定，據以綜合審酌判斷，不得逕予摒棄。
    經查：
  ⒈原判決說明：上訴審囑託法務部調查局（下稱調查局）對上
    訴人實施測謊結果，上訴人就「你曾經將陰莖插入她（即被
    害人Ａ女）的陰道裡面嗎？」、「你曾經多次將生殖器插入
    她（即被害人Ａ女）的陰道嗎？」，所答稱「沒有」，均「
    無」不實反應，固有該局105年4月11日調科參字第00000000
    270 號函所附測謊鑑定書暨相關資料附卷可憑（見前審卷一
    第102至116頁）。然該測謊鑑定所為提問，與Ａ女指述其遭
    上訴人性侵害，僅其中1 次為「肛交」，其餘各次均係以「
    陰莖前端（即龜頭）」插入Ａ女陰道內之方式，有語意及認
    知之差距。此經調查局覆稱：如受測人「僅」以龜頭在陰道
    口磨蹭，施測人將會提問「曾否用龜頭在被害人陰道口磨蹭
    （未插入）」，因對受測人提問之具體行為與前揭測題不同
    ，將會得到「不同的」生理反應，據以研判是否說謊。依測
    謊編題原則，係直接提問「你有……嗎？」係用一個相關動
    詞以描述一個具體的、客觀的、物理的、肢體的「動作」，
    且必須得到直接否定的回答（不是或沒有）。惟如有多種偵
    查課題時，必須找到對犯罪者產生最大心理壓力的單一議題
    提問，以免因提問的語意不明，致受測人誤解，造成鑑定結
    果發生誤差等節，有調查局108年6月19日調科參字第000000
    000000號函在卷可憑（見原審卷一第199至120頁）。可見測
    謊鑑定問題若提問之語意不明，致受測人誤解，確有造成鑑
    定結果之誤差，上訴人接受上開測謊鑑定結果，固無不實反
    應，然仍不足據為有利於上訴人之認定云云（見原判決第22
    頁第7行至第23頁第3行）。惟「倘若」受測人「僅」以龜頭
    在陰道口磨蹭，於測謊鑑定會有不同設題，且得到不同生理
    反應，是否上訴審囑託測謊鑑定時所為之設題，有語意不明
    之情形？或者如依原審所函詢之提問，將會得到不同之結論
    ？能否於徵得上訴人同意之前提下，以「曾否用龜頭在被害
    人陰道口磨蹭（未插入）」重行囑託進行測謊鑑定提問？均
    有疑問存在。原判決就上述專業事項，未命調查局補充說明
    ，亦未囑託另行鑑定，復未就此為必要之說明，逕行臆測前
    述對上訴人之「有利」鑑定結果為不正確，而予以排除，難
    謂適法。
  ⒉原判決以Ａ女經檢察官囑託○○○○○○○○○○○○○○
    醫院（下稱○○○○醫院）鑑定結果，固認Ａ女符合「創傷
    後壓力症候群」之診斷，有該院103 年5月5日○○○○字第
    0000000000號函暨所附精神鑑定報告書（下稱精神鑑定報告
    書）在卷可參（見偵字第5148號卷第22至25頁），據為Ａ女
    所為對上訴人不利之指訴，係屬實在之補強證據。然Ａ女於
    103年3月21日進行精神鑑定時，距其指述88年5月至90年6月
    間遭上訴人性侵害時間，已經接近13至15年，此與Ａ女呈現
    「創傷後壓力症候群」之成因，是否係遭上訴人性侵害？或
    與Ａ女成長過程中遭遇之其他壓力、創傷有關？倘遭上訴人
    性侵害係「創傷後壓力症候群」之成因，究係Ａ女於84 年
    就讀幼稚園大班起至88年4月22日止（上訴人此部分被訴犯
    行，經第一審判決以告訴逾期判決不受理確定）遭上訴人性
    侵害造成，或係原判決認定自88年5月至90年6月間之性侵害
    犯行所致？均有疑義。參諸精神鑑定報告書「五、家族史、
    個人史及疾病史」欄，祇提到Ａ女及母親描述Ａ女自幼稚園
    至小學五年級因持續遭到性侵害陸續出現憂鬱、自我傷害、
    容易激動、愧疚等情緒反應，聚焦在Ａ女所述其遭上訴人性
    侵害後其相關身心狀態之描述，似無其他Ａ女自國小至大學
    畢業歷程之就學、交友、就業等事項，例如其於93年底至95
    年間之就醫資料（見第一審卷第60至63頁、第43至46頁）相
    關壓力來源之資料。此事涉精神醫學專業知識或經驗，允宜
    函請○○○○醫院補充報告及說明，或再選任、囑託其他專
    業機關或人員繼續或另行鑑定。原判決未就上情進一步調查
    、釐清，遽行判決，而為不利於上訴人之認定，尚非允洽。
  ㈡被害人因其立場與被告相反，故其陳述之證明力顯較一般證
    人之陳述為薄弱，縱其陳述並無瑕疵，且前後一致，亦不得
    作為認定被告犯罪之唯一證據，仍應調查其他證據，以察其
    所為不利於被告之陳述是否與事實相符，亦即仍須有補強證
    據以擔保其陳述之真實性，始得採為斷罪之依據。而所謂補
    強證據，則指除該指訴之外，其他足以證明犯罪事實確具有
    相當程度真實性之證據而言，且該必要之補強證據，須與構
    成犯罪事實具有關聯性，非僅增強被害人指述內容之憑信性
    。
    經查：
  ⒈原判決說明：證人即Ａ女之表妹Ｂ女（姓名、年籍資料詳卷
    ）於檢察官訊問、第一審審理時證述：其與Ａ女有遭上訴人
    在○○縣○○市○○路0段00000000號」房屋（下稱320、32
    2 號）內小倉庫拍攝裸照，其並遭上訴人以性器插入陰道而
    為性侵害（見原判決第14頁第26行至第16頁第9 行）等語，
    足為Ａ女指證其於88年5月起至90年6月止，在○○縣○○市
    ○○路00000000號」房屋（下稱312、314號）遭上訴人性侵
    害等情屬實之補強證據。然Ｂ女所證Ａ女為上訴人性侵害情
    節，係經第一審判決不受理部分，原判決並未說明Ｂ女所證
    上情，何以亦可為上訴人被訴在312、314號所為性侵害犯行
    之補強佐證？原判決遽予引用，而為不利於上訴人之認定，
    已嫌理由欠備。
  ⒉原判決復以上訴審勘驗312、314號前，Ａ女已「預先描述」
    該房屋1、2樓及後院之實際情形，經上訴審勘驗結果與Ａ女
    之指述相符，倘Ａ女未曾進入312、314號，自不可能為如此
    具體之描述，312、314號既經屋主即Ａ女父親之表兄弟丙○
    ○出租他人作店面使用，Ａ女不可能無故進入店面、擅闖 2
    樓或後院，上訴人所辯Ａ女於88年5月至90年6月間未曾到過
    312、314號一節，不能採取等語（見原判決第23頁第27行至
    第24頁第27行）。然原判決並未說明所謂Ａ女於上訴審勘驗
    「預先描述」312、314號之實際具體情形，究如何與上訴審
    進行勘驗所見相符，逕認Ａ女所述與勘驗相符，已非允洽。
    又上訴審係於105 年10月17日行準備程序時，當庭告知包含
    Ａ女之父、二姊及三姊等人，定期於同年11月4日履勘312、
    314 號，距離勘驗日期既有相當時日，不無可能事先進行瞭
    解。原審未就此為必要之調查，而僅以該店面承租他人為由
    ，即認Ａ女不可能於事前進入該店面1樓、2樓或後院，因認
    上訴人所辯Ａ女於88年5月至90年6月間未曾到過312、314號
    云云，為不可採，亦嫌速斷。
  ⒊原判決認定上訴人自88年5月起至90年6月間止，基於強制性
    交之犯意，平均每月1 次，以其「陰莖前端（即龜頭部分）
    」插入Ａ女陰道強制性交共26次。姑不論Ａ女於事發時間係
    未滿12歲之兒童，縱使學校課程內容有關於男女性器官特徵
    之描述，其對所謂性交行為之觀察及理解能力是否正確無誤
    ，其能否精確理解所謂「生殖器（全部）插入陰道」、「龜
    頭一點點放入陰道」、「龜頭一部分插入、沒有抽動」、「
    抽動只是龜頭在陰道前面磨蹭」，以及「摩擦」、「龜頭前
    面一點點插入」等性交、猥褻行為之確切涵意，致所述與實
    情可能有所誤差。尤其Ａ女於第一審審理時證稱：於遭上訴
    人性侵害後，下體「不會流血」、「不會痛」等語（見第一
    審卷第88頁）。且依Ａ女所為指述，上訴人所為係共計26次
    性侵害，均祇以「陰莖前端（即龜頭）」部分，或指稱「插
    入」，抑或「磨蹭」，甚或「摩擦」Ａ女之陰道等不一情況
    ，則上訴人所為亦有成立加重強制性交未遂、加重強制猥褻
    等犯行之可能。原判決並未說明憑以認定上訴人具有強制性
    交犯意之證據，率行認定上訴人係基於強制性交犯意而為「
    共計26次」性交犯行，有理由不備之違誤。
三、以上諸端，或為上訴意旨所指摘，或屬本院得依職權調查之
    事項。原判決上述之違背法令，已影響於事實之確定，本院
    無可據以為裁判，應認原判決仍有撤銷發回更審之原因。
據上論結，應依刑事訴訟法第397條、第401條，判決如主文。
中    華    民    國   111    年    1     月    13    日
                  刑事第七庭審判長法  官  李  錦  樑  
                                  法  官  蔡  彩  貞  
                                  法  官  吳  淑  惠  
                                  法  官  錢  建  榮  
                                  法  官  林  孟  宜  
本件正本證明與原本無異
                                  書記官
中    華    民    國   111    年    1     月    20    日